臺灣高等法院臺中分院民事判決　100年度上易字第406號
上　訴　人　財政部臺灣省中區國稅局
法定代理人　鄭義和
訴訟代理人　王麗貞
　　　　　　吳宣霆
　　　　　　詹淳惠
被 上訴 人　張連
訴訟代理人　張勝荏
上列當事人間分配表異議之訴事件，上訴人對於民國一００年八
月二十六日臺灣臺中地方法院第一審判決（一００年度訴字第一
七一七號），提起上訴，本院於一００年十二月六日言詞辯論終
結，判決如下：
    主  文
上訴駁回。
第二審訴訟費用由上訴人負擔。
    事實及理由
一、本件上訴人主張：伊執行債務人廖蕭金春滯納贈與稅等案件
    ，拍賣債務人所有臺中市○區○○○段三九一之九七、一一
    五之四六地號土地（下稱系爭土地），法務部行政執行署臺
    中執行處（下稱臺中執行處）於民國九十九年七月九日製作
    分配表（下稱系爭分配表）。然被上訴人主張臺中市中山地
    政事務所八十五年八月十六日設立登記之第二順位抵押權（
    下稱系爭抵押權），其設定契約書「聲請登記以外之約定事
    項」第三項，已載明「本件抵押金額以債務人簽發或背書之
    支票、本票及一切票據為準」，系爭抵押權擔保範圍，依法
    僅及於票據上權利，自不包括票據法所未規定之違約金在內
    。至被上訴人持原審九十五年度執辰字第一五五六四號及九
    十七年度執辰字第四五五一五號債權憑證為執行名義，聲請
    強制執行而併案執行，惟該債權憑證及原執行名義之內容，
    均未包含違約金部分，可知被上訴人主張之違約金，並未取
    得執行名義。另被上訴人於強制執行聲請狀內，亦無違約金
    請求，且被上訴人非以裁定拍賣抵押物強制執行之程序行使
    其抵押權，當應受所持執行名義內容之拘束。是系爭分配表
    次序五、六、八之違約金，及被上訴人一００年六月十七日
    之聲明分配表異議狀（續），擴張主張分配表次序七及九之
    違約金，均非系爭抵押權所擔保之範圍，其清償順序劣於伊
    之稅捐債權。再者，被上訴人於行使序號七、八、九等債權
    過程中，有罹於時效之情事，伊自得以債權人之地位，於本
    訴訟中代位債務人主張。詎被上訴人竟於九十八年四月二十
    七日，具狀主張抵押權設定契約書中有約定違約金，要求將
    違約金增列分配，此亦與強制執行法第四條規定未合。況前
    揭違約金，為每百元日息一角，換算年息高達三六．五％，
    若再加計票據法所定之年利率六％，年利率更高達四二．五
    ％，顯係重利，足見被上訴人有巧取利益，縱認該違約金係
    屬抵押權擔保之範圍，依法自應酌減。伊於九十九年八月五
    日具狀聲明異議，經臺中執行處認為正當，於一００年六月
    九日函送更正後分配表予各債權人，惟被上訴人於同年月十
    七日具狀異議，伊業於同年月二十四日為反對之陳述，致分
    配表異議未終結等情。爰依強制執行法第十四條第二項、第
    四十一條規定，求為判決系爭分配表應更正如下：被上訴
    人於分配表次序五受償金額應減為五十萬元，原分配表之違
    約金十三萬八千五百元，應由他債權人分配受償。被上訴
    人於分配表次序六受償金額應減為六十七萬六千二百元，原
    分配表之違約金四十六萬四千八百二十元，應由他債權人分
    配受償。被上訴人於分配表次序八受償金額應減為二百五
    十八萬五千元，原分配表之違約金一百七十七萬八千四百八
    十元，應由他債權人分配受償。分配表序號十之債權原本
    應更正為九十二萬七千二百十六元、債權利息應更正為十九
    萬五千零三十一元，分配金額為一百十二萬二千二百四十七
    元（即應依臺中執行處一００年六月九日函文所附之分配表
    為分配）。
二、被上訴人則以：伊為系爭執行事件之債權人，亦為系爭土地
    之第一及第二順位抵押權人，土地登記謄本關於系爭抵押權
    登載「利息：依照各個契約約定」、「遲延利息：依照各個
    契約約定」、「違約金：每百元日息一角計算」，則債務人
    以系爭土地設定系爭抵押權向伊借款，既逾期未清償，即有
    違約之事實，則有關伊陳報之抵押借款利息或違約金，已登
    記於系爭抵押權擔保範圍內，除法律別有規定外，自應列入
    分配受償。又伊所持執行名義雖無違約金記載，但伊於聲請
    執行時，已一併聲明行使抵押權，而違約金債權係屬系爭抵
    押權擔保之範圍，自有優先受償權。至利率與違約金，二者
    法條規定不同，性質亦異，上訴人將伊與債務人有關違約金
    之約定認係重利，應予酌減，顯係將利率與違約金混為一談
    ，於法無據。另系爭抵押權設定契約書雖約定本件抵押金額
    ，以債務人簽發或背書之支票、本票及一切票據為準，究其
    真意，係指以債務人所簽發或背書之票據金額，作為計算借
    款金額之依據。茲伊對債務人既有票據債權及借款債權存在
    ，縱票據債權請求權有罹於時效，惟伊之借款債權請求權，
    並未罹於時效而消滅，自得行使抵押權而優先受償。上訴人
    主張其上列債權應予剔除，改由他債權人分配受償，自無可
    採等語，資為抗辯。
三、原審為上訴人敗訴之判決，上訴人聲明不服，兩造於本院各
    聲明如下：
    (一)上訴人方面：
      原判決廢棄。
      系爭分配表應更正如下：(1)被上訴人於分配表次序五受
        償金額應減為五十萬元，原分配表之違約金十三萬八千
        五百元，應由他債權人分配受償。(2)被上訴人於分配表
        次序六受償金額應減為六十七萬六千二百元，原分配表
        之違約金四十六萬四千八百二十元，應由他債權人分配
        受償。(3)被上訴人於分配表次序八受償金額應減為二百
        五十八萬五千元，原分配表之違約金一百七十七萬八千
        四百八十元，應由他債權人分配受償。(4)分配表序號十
        之債權原本應更正為九十二萬七千二百十六元、債權利
        息應更正為十九萬五千零三十一元，分配金額為一百十
        二萬二千二百四十七元。
      第一、二審訴訟費用由被上訴人負擔。
    (二)被上訴人方面：
      上訴駁回。
      訴訟費用由上訴人負擔。
四、兩造不爭執之事實：
    (一)上訴人執行債務人滯納贈與稅等案件，已拍賣債務人所有
      系爭土地，臺中執行處並已製作系爭分配表，惟上訴人於
      九十九年八月五日具狀聲明異議，經臺中執行處認為正當
      ，於一００年六月九日函送更正後分配表予各債權人，惟
      被上訴人於同年月十七日具狀異議，上訴人則於同年月二
      十四日為反對之陳述，致分配表異議未終結。
    (二)系爭土地上設定有系爭抵押權，而系爭抵押權設定契約書
      「聲請登記以外之約定事項」第三項，載明「本件抵押金
      額以債務人簽發或背書之支票、本票及一切票據為準」。
    (三)被上訴人持原審九十五年度執辰字第一五五六四號及九十
      七年度執辰字第四五五一五號債權憑證為執行名義，聲請
      強制執行，經原審函送臺中執行處合併執行，該債權憑證
      及原執行名義之內容，均未包含違約金。被上訴人於系爭
      土地拍定後，於九十八年四月二十七日，具狀主張抵押權
      設定契約書中有約定違約金，要求將違約金增列分配。
    (四)系爭土地登記謄本關於系爭抵押權登載「利息：依照各個
      契約約定」、「遲延利息：依照各個契約約定」、「違約
      金：每百元日息一角計算」。
五、得心證之理由：
    (一)按債權人或債務人對於分配表所載各債權人之債權或分配
      金額有不同意者，應於分配期日一日前，向執行法院提出
      書狀，聲明異議。執行法院對於前條之異議認為正當，而
      到場之債務人及有利害關係之他債權人不為反對之陳述或
      同意者，應即更正分配表而為分配；異議未依前項規定終
      結者，應就無異議之部分先為分配。異議未終結者，為異
      議之債權人或債務人，得向執行法院對為反對陳述之債權
      人或債務人提起分配表異議之訴。強制執行法第三十九條
      第一項、第四十條、第四十一條第一項前段分別定有明文
      。又上開規定，依行政執行法第二十六條規定，於行政執
      行準用之。經查系爭分配表經上訴人於九十九年八月五日
      具狀聲明異議後，臺中執行處認為正當，固於一００年六
      月九日函送更正後分配表予各債權人，惟被上訴人於同年
      月十七日具狀異議，上訴人則於同年月二十四日為反對之
      陳述，致分配表異議未終結，已如上論，且臺中執行處於
      一００年六月九日函送更正後分配表，業經法務部行政執
      行署撤銷之事實，有該署一００年度署聲議字第一二五號
      決定書附卷可稽。又強制執行第四十條第一項規範意旨，
      係在提供聲明異議人以外之債權人或債務人對於聲明異議
      有一表達意見之機會，以釐清其真意。故債權人或債務人
      就聲明異議可為之反對陳述，應不限於執行程序或向執行
      法院始可為之，即於起訴後，亦無妨向民事審判法院為之
      。被上訴人對系爭分配表確有聲明異議，即反對上訴人之
      主張，復據被上訴人自認在卷，揆諸上揭規定，則上訴人
      對於被上訴人提起本件訴訟，尚無不合，合先敘明。
    (二)次按依法對於執行標的物有擔保物權或優先受償權之債權
      人，不問其債權已否屆清償期，應提出其權利證明文件，
      聲明參與分配；其不聲明參與分配者，執行法院僅就所知
      債權及其金額列入分配，執行法院不知其債權金額者，該
      債權對於執行標的物之優先受償權，因拍賣而消滅，其已
      列入分配而未受清償部分，亦同。強制執行法第三十四條
      第二、三、四項著有明文。申言之，依法對於執行標的物
      有擔保物權之債權人，於該標的物強制執行程序中，不問
      其已否取得准許拍賣抵押物之裁定及是否聲明參與分配，
      均視為其已實行抵押權。依上說明，本件被上訴人就系爭
      土地既設定有系爭抵押權，則被上訴人不論於聲請強制執
      行伊始，或於強制執行程序進行中，表明行使抵押權之權
      利，均應予准許，不待贅論。又系爭抵押權設定契約書「
      聲請登記以外之約定事項」第三項，雖載明「本件抵押金
      額以債務人簽發或背書之支票、本票及一切票據為準」，
      但對照系爭土地登記謄本關於系爭抵押權登載「利息：依
      照各個契約約定」、「遲延利息：依照各個契約約定」、
      「違約金：每百元日息一角計算」文義，再稽諸票據法並
      無違約金之規定等節，足見系爭抵押金額計算，係以債務
      人簽發或背書之支票、本票及一切票據為準，而非限定被
      上訴人行使系爭抵押權，僅以票據債權為限，否則，系爭
      抵押權關於違約金之約定，豈非形同具文？故上訴人主張
      系爭抵押權擔保範圍，僅及於票據上權利，不包括票據法
      所未規定之違約金在內等語，與事實不符，尚難憑採。
    (三)又約定之違約金額過高者，法院得減至相當之數額。固為
      民法第二百五十二條所明定。然約定之違約金是否過高，
      應就債務人若能如期履行債務時，債權人可得享受之一切
      利益為衡量之標準，而非以僅約定一日之違約金額若干為
      衡量之標準。最高法院五一年臺上字第一九號判例要旨參
      照。上訴人並未就債務人若能如期履行債務時，被上訴人
      可得享受之一切利益，提供事證以供衡量，徒以前揭違約
      金，為每百元日息一角，換算年息高達三六．五％，顯係
      重利而有巧取利益等由，並請求予以酌減，尚有未合。另
      債務人於八十七年三月二十四日，出具業依系爭抵押權收
      受被上訴人借款之借據，有該借據存卷可參，而借款債權
      依民法第一百二十五條規定，其請求權時效為十五年，顯
      然被上訴人就系爭借款債權，尚未罹於時效，不言可喻。
    (四)綜上所述，本件上訴人主張依強制執行法第十四條第二項
      、第四十一條規定，求為判決系爭分配表應更正為如其聲
      明所示，尚屬無據，應予駁回。原審為上訴人敗訴之判決
      ，其理由與本院之認定，雖有不同，但其結果並無二致，
      仍應認上訴人之上訴為無理由，予以駁回。上訴意旨指摘
      原判決不當，求予廢棄改判，為無理由，應予駁回。
六、本件事證已臻明確，兩造其餘攻擊、防禦方法，與判決結果
    不生影響，爰不一一論述。
七、據上論結，本件上訴為無理由。依民事訴訟法第四百四十九
    條第二項、第七十八條，判決如主文。
中    華    民    國   100    年    12    月    20    日
                民事第五庭    審判長法  官  李寶堂
                                    法  官  古金男
                                    法  官  王重吉
以上正本係照原本作成。
不得上訴。
                                    書記官  瑞芳
中    華    民    國   100    年    12    月    20    日
                                                      Ｓ